【裁判字號】    99,上易,101
【裁判日期】    990324
【裁判案由】    妨害自由等
【裁判全文】
臺灣高等法院高雄分院刑事判決         99年度上易字第101號
上  訴  人  臺灣高雄地方法院檢察署檢察官
被      告  甲○○
            乙○○
上列上訴人因被告妨害自由等案件，不服臺灣高雄地方法院98年
度審易字第2794號中華民國98年12月10日第一審判決（起訴案號
：臺灣高雄地方法院檢察署98年度偵字第24444 號），提起上訴
，本院判決如下：
     主  文
原判決關於甲○○、乙○○被訴強制及恐嚇危害安全部分均撤銷
。
甲○○、乙○○共同犯強制罪，各處拘役肆拾日，如易科罰金，
均以新臺幣壹仟元折算壹日；又共同犯恐嚇危害安全罪，各處拘
役拾日，如易科罰金，均以新臺幣壹仟元折算壹日。應各執行
拘役伍拾日，如易科罰金，均以新臺幣壹仟元折算壹日。
     事  實
一、甲○○、乙○○均係從事駕駛計程車載客業務，並在高雄縣
    岡山火車站對面排班等候載客，於民國98年7 月1 日晚上8
    時許，甲○○在岡山火車站對面前排班許久未有乘客搭乘，
    卻見丙○○駕駛車號2G-6422 號自用小客車前來載客，且不
    聽其勸阻又再次返回載客離去，認丙○○插隊搶客，而心生
    不滿，其邀同乙○○，共同基於妨害他人行使權利之犯意聯
    絡，由乙○○駕駛車號059-XP號計程車搭載甲○○，自後追
    趕丙○○所駕駛之自用小客車，於同日晚上8 時30分許，追
    趕至高雄縣岡山鎮○○街278 號前，利用該路段人車稀少之
    機會，疾駛越過丙○○所駕駛之自用小客車，並插入、停車
    於丙○○之車道前，攔阻丙○○所駕駛之自用小用客車離去
    ，以上開強暴之方法，使丙○○意思決定自由發生相當之影
    響，而無法行使自由離去之權利，又甲○○、乙○○見丙○○下車後之態度不佳，乃砸毀丙○○自用小客車擋風玻璃及
    車窗，甲○○復持木棍朝丙○○頸部揮打，乙○○則徒手毆
    打丙○○頸部，使丙○○受有頸部挫傷併紅腫及擦傷之傷害
    （其等被訴毀損及傷害部分業經丙○○撤回刑事告訴，經原
    審諭知不受理判決確定），並另共同基於恐嚇危害丙○○生
    命、身體安全之犯意聯絡，由乙○○以閩南語對丙○○恫稱
    ：「不要再被我看到」等語，使丙○○心生畏懼，致生危害
    生命、身體之安全。
二、案經丙○○訴由高雄縣政府縣警察局岡山分局報請臺灣高雄
    地方法院檢察署檢察官偵查起訴。
    理  由
壹、證據能力部分
    按被告以外之人於審判外之陳述，雖不符刑事訴訟法第159
    條之1 至之4 之規定，然經當事人於審判程序同意作為證據
    ，法院審酌該言詞陳述或書面陳述作成時之情況，認為適當
    者，亦得為證據，同法第159 條之5 第1 項定有明文。本判
    決下列所引用之證據（含證人即告訴人丙○○於警詢之陳述
    、被告等人於偵查中之陳述、丙○○之診斷證明書等…。）
    ，屬被告以外之人在審判外陳述之傳聞證據部分，除依刑事
    訴訟法第159 條之1 至第159 條第4 規定得為證據者外，其
    餘業經被告及檢察官於審理中同意作為證據（本院卷第52頁
    ），本院審酌該等傳聞證據作成時之狀況，並無違法或不當
    等不宜作為證據之情形，依前開說明，亦得作為證據。
貳、認定犯罪事實所憑之證據及理由：
    訊據被告甲○○、乙○○均否認有強制及恐嚇危害安全之犯
    行，被告甲○○辯稱：其當日係找告訴人丙○○理論，並無
    出言恐嚇丙○○，且乙○○駕駛之計程車係停放在丙○○之
    自用小客車旁邊，並未阻礙其之通行，當天係丙○○先行停
    車，其與乙○○並未不准丙○○離開，並無妨害丙○○行使
    權利等語；被告乙○○則辯稱：其當日僅駕車搭載甲○○追
    趕丙○○，其駕駛之計程車並未阻礙丙○○之通行，丙○○
    可以隨時離去，且其僅曾出言相勸，並未對丙○○出言恐嚇
    云云。經查：
一、強制罪部分：
(一)、證人即告訴人丙○○於警詢證稱：我於98年7 月1 日晚上駕
    車到岡山火車站載人，被告乙○○、甲○○誤認我搶生意，
    被告等人於98年7 月1 日晚上8 時30許，在高雄縣岡山鎮○○街278 號前打我及毀損我駕駛之自用小客車，乙○○並警
    告我不要被他看到等語（警卷第1-3 頁）；並於原審證稱：
    當天我是第2 次去岡山火車站載人，2 次都是載軍人，均有
    收費，被告等人誤會我搶他們生意，我載客人離開，從車內
    後照鏡發現我開往哪裡，他們就跟到哪裡，我就知道他們在
    追我，…我從高雄縣岡山火車站離開後，沿大德一路右轉碧
    紅街，被告等人在碧紅街攔下我之前，曾經試著把我攔下，
    我有停，但沒有理他們就繼續走，…車內乘客告訴我被告他
    們叫我停車，所以我就停下來了，當時我很緊張，被告的車
    稍微有擋到我的行進方向，…發生衝突我沒有辦法走等語（
    原審卷第29頁背面-31 頁背面）。而被告等人於偵查中亦坦
    承當日確因載客糾紛而萌生與丙○○理論之意，其等並駕車
    緊跟丙○○之自用小客車後方，並示意丙○○下車理論後，
    被告甲○○復持木棍砸毀丙○○駕駛之自用小客車玻璃等情
    （偵卷第11-17 頁），並有丙○○駕駛之自用小客車前後擋
    風玻璃及車窗玻璃被砸破之照片可憑（警卷第9-12頁），足
    見被告等人於上開時、地確因載客之事，而駕車緊跟在後追
    趕丙○○，並與丙○○發生激烈爭執，進而持木棍砸毀自用
    小客車玻璃，證人丙○○上開所證，並非無據。
(二)、又證人即共同被告甲○○於偵查中證稱：我與乙○○都是駕
    駛計程車為業，在岡山火車站對面路口載客，但丙○○用自
    用小客車在那邊跟我們搶生意、拼價錢，我們載軍人到軍營
    1 個人收新臺幣（下同）50元，他1 位客人只收30元，我們
    有跟他拜託，禮拜一到禮拜五軍人比較少，請他讓我們生活
    一下，禮拜日再出來作生意，…98年7 月1 日晚上8 時許，
    我與乙○○都在岡山火車站對面，我看到丙○○在那邊載客
    人，我過去跟他說：「麻煩這一趟跑一跑就不要再來了」，
    他載完又來載了4 位軍人離開，我就坐乙○○開的計程車從
    後面追，追到大德路與大仁北路路口叫他下來理論，他說好
    ，沒有停又開，我們又追，一直追到保五的後面才把他攔下
    來，…我叫乙○○自後面追他，插入他的車道，將丙○○攔
    下，我下車走到他的駕駛座旁邊跟他理論，對丙○○說「拜
    託麻煩你讓我們生存一下，現在生意這麼壞，油又漲那麼高
    ，要跑就不合了，你還這樣子拼價錢（閩南語）」，因當天
    我都沒有載到客人，心情不好，口氣就很差，找他理論，他
    也不服氣，跟我互嗆，我一時情緒激動氣憤，就拿木棍打丙○○的車子擋風玻璃，…我承認有攔車妨害他離去的自由等
    語（偵卷第11-14 頁）；核與證人即共同被告乙○○於偵查
    中亦證稱：其與甲○○都是開計程車在岡山火車站對面路口
    載客，丙○○用自用小客車在那邊跟我們搶生意，我們載軍
    人到軍營1 個人收50元，但是他載客1 個人卻只要收30元，
    我有看到甲○○拜託他平常不要出來搶生意，因我駕駛的計
    程車每月租金要18000 元，且岡山火車站很多自用小客車在
    那邊載客，價錢拼得很低，造成我們收入減少，…98年7 月
    1 日晚上8 時許，我跟甲○○都在那邊排班，我看到丙○○
    在那邊載客，當天是平常的時間，阿兵哥很少，甲○○跑不
    到錢，就要去找丙○○理論，在丙○○載第2 次客人出發以
    後，甲○○就請我的車子去追他，我們在高雄縣岡山鎮○○
    街278 號前將丙○○駕駛之自用小客車攔下等情（偵卷第14
    -17 頁），大致相符，且就本件雙方發生衝突之原因及其等
    駕車隨趕丙○○等情，亦與證人丙○○上開所述內容吻合。
(三)、綜上(一)(二)所述，可知被告等人均駕駛計程車在岡山火車站前
    載客營業，茲因有人駕駛自用小客車在該處載客營業，並壓
    低車資，使被告等人之載客量減少而影響收入，案發當晚，
    因丙○○駕駛自用小客車前往載客，被告甲○○見狀乃予以
    勸阻，然丙○○不理勸阻，復於同日第2 次返回載客離去，
    被告甲○○乃燃起心中之怒火，不滿之情緒湧上心頭，於丙○○載客離去之際，由被告乙○○駕駛計程車搭載甲○○自
    後緊追丙○○，於行至大德路與大仁北路交岔路口附近，示
    意丙○○下車理論，但丙○○不從，仍駕車離去，被告等人
    乃續行追至岡山鎮○○街278 號前，以疾駛超越丙○○駕駛
    之自用小客車，並插入停在丙○○之車道前，攔阻丙○○所
    駕駛之車輛自由離去之強暴方式，迫使丙○○下車理論，不
    敢擅自駕車離去，足認其等有妨害丙○○自由離去之犯意及
    行為，至為灼然。再者，觀諸丙○○於高雄縣政府警察局岡
    山分局現場測繪圖上繪製之車輛停放圖示（原審卷第25頁，
    丙○○繪製之方位應屬錯誤，即丙○○之車輛應係位於碧紅
    街東向車道，而非西向車道），顯示被告乙○○駕駛之計程
    車車頭，確有侵入丙○○所行駛之車道，倘丙○○欲向前通
    行，勢必右彎繞過乙○○所駕駛之計程車車頭，以免兩車發
    生擦撞，可見被告乙○○駕駛之計程車所停位置，確對丙○○駕駛自用小客車行駛離去造成阻礙，此與證人丙○○於原
    審證稱：被告的車稍微有擋到我的行進方向，…但是發生衝
    突沒有辦法走等語，及被告甲○○於偵查中證稱：我叫乙○○自後面追丙○○，插入他的車道，將其攔下等情，完全相
    符，益見丙○○上開所述，應屬可採。
(四)、再者，岡山鎮○○街係雙向單線車道，東向車道寬約4. 3公
    尺（西向車道寬約3. 5公尺），惟兩側均為住宅，部分住宅
    門口又停放有車輛，使碧紅街之行車空間相對限縮，無法同
    時讓2 部汽車安全併行等情，有現場測繪圖及案發現場之照
    片在卷可稽（原審卷第25 -26頁），被告等人自後追趕丙○○，並以駕駛計程車突然插入丙○○行駛之車道內，將計程
    車停放於丙○○自用小客車前方，則丙○○面對此一突發、
    危急情狀，豈能輕易擺脫被告等人之逼迫，而依其意識決定
    不在該址停車，況被告等人沿途駕車追趕及迫使丙○○停車
    之目的，無非係丙○○駕駛自用小客車在上址載客，影響其
    等載客之營業利益，丙○○又不願順從其等不於該處載客之
    要求，心生不滿，欲攔下丙○○理論，並施以恫嚇等手段，
    達到嚇阻丙○○於非假日不敢前往該址載客之目的，而丙○○雖查覺被告等人駕車尾隨在後，然因無法擺脫被告等人之
    追趕，在無法依其意思決定自由行動之情況下，被迫停車，
    故不得以丙○○當時行駛之車道右側尚有空間可供右彎繞道
    前行，即認被告等人上開插入丙○○行駛之車道並停在車前
    之行為，未構成妨害丙○○行使自由離去之權利，被告等人
    上開行為之強度，顯已達到對丙○○之意思自由發生相當之
    影響，而使丙○○無法行使自由離去之權利，足見被告等人
    具有妨害丙○○行使自由離去權利之犯意甚明。又被告等人
    上述攔車之舉動，既起因於被告甲○○見丙○○駕駛自小客
    車在該址載客，且不聽勸阻，才邀同被告乙○○一同攔下丙○○之車輛，使其不能自由離去，並砸毀丙○○之車輛玻璃
    ，復攻擊丙○○之頸部，足見其等攔下丙○○不讓其自由離
    去之動機相同，其等就本件強制之犯行，具有犯意聯絡及行
    為分擔，應可認定。
二、恐嚇危害安全部分：
(一)、被告等人因不滿丙○○與其等一同在岡山火車站前載客，乃
    駕車追趕並攔下丙○○，復砸毀丙○○駕駛之車輛玻璃之事
    實，已如前述。又證人丙○○於警詢復證稱：被告甲○○持
    彈簧棒打我的頸部，乙○○並用手打我的頸部、警告我說：
    「不要被他看到」等語（警卷第2 頁），並有記載丙○○受
    有：「頸部挫傷併紅腫及1 處擦傷」等傷害之高雄縣立岡山
    醫院98年7 月2 日第0000000000號診斷證明書在卷可憑（警
    卷第8 頁），足見證人丙○○所述屬實。再參酌被告等人係
    不滿丙○○駕駛自用小客車在前址載客，始萌生報復、教訓
    之歹念，並以前述強制及毀損等不法手段，迫使丙○○不敢
    再前往該址載客，且由丙○○駕駛之自用小客車前後擋風玻
    璃及車窗遭被告等人持棒敲擊後嚴重毀損，有車損照片可參
    （警卷第9-10頁），佐以被告等人攔下丙○○，除砸毀丙○○之自用小客車玻璃外，復對丙○○進行人身攻擊，可看出
    被告等人當時不滿之情緒甚高，其等為使丙○○不敢再前往
    該址載客，達到嚇阻之目的，除以棍棒砸車及毆打等不法手
    段攻擊丙○○外，勢必向丙○○清楚表達其等之訴求為何，
    才能有效嚇阻丙○○再次前往載客之目的，此由被告甲○○
    於偵查中證稱：98年7 月1 日晚上8 時許，其與乙○○在岡
    山火車站前看到丙○○在那邊載客，其就向丙○○表示：「
    這一趟跑一跑就不要再來了」，因丙○○嗣後又返回載了4
    位軍人離開，其才與乙○○駕車自後追趕等語（偵卷第12頁
    ），即可看出被告等人攔車之目的如上，故證人丙○○證稱
    ：被告等人持棍棒砸車及毆打其頸部後，被告乙○○並對其
    恫稱：「不要被我看到」等語，符合發生衝突當時之情境，
    並與被告等人駕車追趕及攔停丙○○之目的，相互契合。
(二)、雖證人丙○○於原審另證稱：「（乙○○有無跟你說：『下
    次不要再讓他看到你』？）那時可能是有點緊張，可能誤解
    他的意思。…我當時聽到乙○○有對我講話，我當時認為乙○○是跟我講不要再讓我看到你這句話，但是因為我有重聽
    ，所以我不確定乙○○是不是這樣跟我講。」等語（原審卷
    第30、30-1頁），與其於警詢所證未臻一致，惟此乃係丙○○事後已與被告等人達成和解，並撤回全部刑事告訴（原審
    卷第30頁、本院卷第33頁），為避免節外生枝，影響日後其
    與被告等人之互動，所為保留之陳述，此由丙○○於原審證
    稱：「（乙○○有無打你？）沒有，那時乙○○有『輕拍』
    我的頭一下。」（原審卷第30頁），非但與其警詢所述不符
    ，且果真只有「輕拍」，丙○○豈會受有上述傷害，並報警
    尋求協助，復於警詢表示要對被告等人提出傷害等刑事告訴
    ？（警卷第3 頁），佐以丙○○於原審僅稱：「那時可能是
    有點緊張，可能誤解他（乙○○）的意思」，而未正面證述
    ：被告乙○○「並未」對其為上開恫嚇言詞，並明確證稱：
    「我當時聽到乙○○有對我講話，我當時認為乙○○是跟我
    講不要再讓我看到你這句話」等語即明，故丙○○於原審之
    上開保留陳述，顯係迴護被告等人，不能逕採為被告等人有
    利之認定。
(三)、又「下次不要再讓他看到你」一語，於雙方有載客糾紛並發
    生砸車、打人等衝突之後，依常人客觀感受，確有以生命、
    身體安全威嚇對方之意，此由證人丙○○證稱：其被攔停下
    車時「很緊張」，當時發生衝突「沒有辦法走」…，及被告
    等人於砸車並攻擊丙○○後，隨即由被告乙○○向丙○○恫
    稱：「不要被他看到」等語，即可明瞭。而本件衝突既起因
    被告甲○○載客業務不佳，又目睹丙○○駕駛自用小客車在
    該址載客，且不聽其勸阻，再次返回該處載客離去，始萌生
    警告、報復之意，並邀同被告乙○○一同駕車自後追趕、攔
    車，而為前述強制等犯行，足見被告甲○○與乙○○當日攔
    停丙○○之目的同一，其等就本件恐嚇危害安全犯行，應具
    有犯意聯絡及行為分擔，足堪認定。
、論罪科刑及撤銷改判之理由：
一、核被告2 人所為，均係犯刑法第304 條第1 項之強制罪及同
    法第305 條之恐嚇危害安全罪。被告2 人就上開強制罪及恐
    嚇危害安全罪犯行，具有犯意聯絡及行為分擔，均應論以共
    同正犯。又其等上開所犯2 罪，犯意各別，行為有異，均應
    分論併罰。
二、原審未為詳察，遽為被告2 人無罪之諭知，尚有未恰，公訴
    人上訴意旨，執此指摘原判決不當，為有理由，應由本院將
    原判決關於被告2 人被訴強制及恐嚇危害安全部分予以撤銷
    改判。本院審酌被告2 人以駕駛計程車為業，本應遵守職業
    規範，對於同業之競爭應彼此尊重，詎其等僅因丙○○駕車
    前往載客，即萌生恐嚇、報復之意，共同以強暴手段妨害丙○○行使自由離去之權力，並出言恐嚇丙○○，並參酌其等
    犯罪之動機、目的、手段、知識程度、生活狀況及已與丙○○達成和解（本院卷第33頁）等一切情狀，分別量處如主文
    第2 項所示之刑，並均諭知以新臺幣1,000 元折算1 日之易
    科罰金折算標準，並定其應執行刑及如上所示易科罰金之折
    算標準，以資儆懲。
肆、被告2 人其他被訴傷害及毀損部分，業經原審判決公訴不受
    理確定，爰不另論列，附此敘明。
據上論結，應依刑事訴訟法第369 條第1 項前段、第364 條、第
299 條第1 項前段，刑法第28條、第304 條第1 項、305 條、第
41條第1 項前段、第51條第6 款，刑法施行法第1 條之1 ，判決
如主文。
本案經檢察官孫小玲到庭執行職務。
中    華    民    國    99    年    3     月    24    日
                  刑事第三庭    審判長法  官   莊崑山
                                      法  官   莊松泉
                                      法  官   唐照明
以上正本證明與原本無異。
不得上訴。
中    華    民    國    99    年    3     月    24    日
                                      書記官   黃琳群
附錄本案論罪科刑法條：
刑法第304條第1項
以強暴、脅迫使人行無義務之事或妨害人行使權利者，處 3 年
以下有期徒刑、拘役或 3 百元以下罰金。
刑法第305條
以加害生命、身體、自由、名譽、財產之事，恐嚇他人致生危害
於安全者，處2 年以下有期徒刑、拘役或3 百元以下罰金。

司法院資訊處製作；財團法人民間司法改革基金會備份。
